【裁判字號】    95,上訴,2438
【裁判日期】    951122
【裁判案由】    毒品危害防制條例
【裁判全文】
臺灣高等法院臺中分院刑事判決        95年度上訴字第2438號
上  訴  人  臺灣臺中地方法院檢察署檢察官
上  訴  人
即  被  告  甲○○
                    （另案
上列上訴人因毒品危害防制條例案件，不服臺灣臺中地方法院95
年度訴字第1915號中華民國95年9月18日第一審判決 （起訴案號
：臺灣臺中地方法院檢察署95年度毒偵字第2455號，移送併辦案
號：95年度毒偵字第3120號），提起上訴，本院判決如下：
    主  文
原判決撤銷。
甲○○連續施用第一級毒品，累犯，處有期徒刑壹年，扣案第一
級毒品海洛因拾肆包（合計淨重肆點壹陸公克）沒收銷燬之，扣
案電子磅秤壹台、吸管拾支、橡皮管壹支均沒收。又，連續施用
第二級毒品，累犯，處有期徒刑陸月，扣案甲基安非他命壹包（
含袋重零點貳公克）、大麻壹包（淨重零點貳柒公克）、摻有大
麻之香煙參支（含香煙合計貳點零參公克）均沒收銷燬之，扣案
吸食器壹組沒收。主刑部分應執行有期徒刑壹年肆月。
    事  實
一、甲○○前因肅清煙毒條例案件，經法院判處有期徒刑四年一
    月確定，於民國八十八年十一月九日假釋出監，嗣於九十年
    三月三日假釋期滿未經撤銷以已執行論；復因施用毒品案件
    ，經送強制戒治，於九十四年八月十五日執行完畢釋放。猶
    不知戒絕毒品，於上開強制戒治執行完畢釋放後之五年內，
    基於施用第一級毒品海洛因之概括犯意，自九十四年十二月
    間某日起至九十五年五月十五日下午二時四十三分採尿檢驗
    回溯九十六小時內，在其位於臺中市○區○○○街一○一號
    三樓之一住處，以針筒注射身體之方式，施用海洛因多次，
    施用頻率約每日三次。另基於施用第二級毒品甲基安非他命
    之概括犯意，自九十四年十二月間某日起至前開前開採尿檢
    驗回溯九十六小時內，在其前開住處，以置入玻璃吸食器點
    燃吸食之方式，施用甲基安非他命多次，施用頻率約每週二
    次；嗣先於九十五年五月十四日下午三時三十五分許，在上
    址為警查獲，並當場扣得海洛因十四包（合計淨重四點一六
    公克）、甲基安非他命一包（含袋重零點二公克）、大麻一
    包（淨重○．二七公克）、摻有大麻之香煙三支（含香煙合
    計二．○三公克），及其所有供施用海洛因所用之電子磅秤
    一台、吸管十支、橡皮管一條，供施用甲基安非他命所有之
    吸食器一組。
二、案經台中市警察局第一分局報請台灣台中地方法院檢察署檢
    察官偵查起訴及移送併辦。
    理  由
一、按被告以外之人於審判外之陳述，雖不符刑事訴訟法第一百
    五十九條之一、一百五十九條之二、一百五十九條之三、一
    百五十九條之四等規定，而經當事人於審判程序同意作為證
    據，法院審酌該言詞陳述或書面陳述作成時之情況，認為適
    當者，亦得為證據。當事人、代理人或辯護人於法院調查證
    據時，知有第一百五十九條第一項不得為證據之情形，而未
    於言詞辯論終結前聲明異議者，視為有前項之同意，刑事訴
    訟法第一百五十九條之五定有明文。本件被告於本院審理時
    ，就下列證人蔡文盛於審判外之陳述部分，未就其證據能力
    聲明異議，本院審酌該言詞陳述作成時之情況，並查無其他
    不法之情狀，足認為得為本案之證據，依刑事訴訟法第一百
    五十九條之五之規定，有證據能力，合先說明。
二、上開犯罪事實，業據被告甲○○於本院審理時坦承不諱，核
    與證人蔡文盛於警詢及偵查時所證查獲情節相符，且被告為
    警查獲後，經警採尿送驗結果，呈海洛因代謝物嗎啡陽性反
    應及甲基安非他命陽性反應，有中山醫學大學附設醫院檢驗
    科藥物濫用檢測中心出具之尿液檢驗報告在卷可稽，而被告
    為警查獲所扣得疑似毒品之白色粉末十四包（合計淨重四點
    一六公克）及疑似毒品大麻一包、摻有大麻之香煙三支，經
    送檢驗結果，確實分別含有海洛因、大麻成分，亦有法務部
    調查局鑑定通知書二紙附原審卷可憑，此外復有前述海洛因
    、甲基安非他命毒品及電子磅秤、吸管、橡皮管、吸食器等
    施用工具扣案可資佐證，足見被告自白與事實相符。被告前
    因施用毒品案件，經送強制戒治，於九十四年八月十五日執
    行完畢釋放，有卷附臺灣高等法院被告前案紀錄表可參，其
    於前案強制戒治執行完畢釋放後五年內再犯施用第一級、第
    二級毒品罪，本件事證明確，被告犯行堪以認定。
三、查刑法業以中華民國九十四年二月二日總統令修正公布，並
    自九十五年七月一日施行。被告行為後，其應適用之相關法
    律已有變更，茲就與本案適用有關之條文，比較說明如下：
  (一)按刑法第二條第一項所稱之法律，係指刑罰所依存的整體法
    律狀態，故法律有變更應指足以影響行為的可罰性與法律效
    果的法令因修正或廢止而有所變更而言。所以刑法法律變更
    概念，應界定在法律規定的改變，足以影響刑罰權判斷者而
    言，刑法總則的變更，自然會影響到個別犯罪的成立，乃至
    於法律效果的結構，自屬法律變更，應為新舊法之比較。而
    刑法修正之後，原屬連續犯之數個犯罪行為，依新法應數罪
    併罰，比較修正前之規定，可依裁判上一罪論處，顯然修正
    前之規定有利於被告，被告分別多次施用毒品海洛因及安非
    他命部分，自應適用修正前連續犯之規定。
  (二)刑法第四十七條第一項修正為受徒刑之執行完畢，或一部之
    執行而赦免後，五年以內「故意」再犯有期徒刑以上之罪者
    ，為累犯，若再犯之罪為「過失犯」，則無累犯規定之適用
    ，然依修正前刑法第四十七條之規定，過失犯亦可構成累犯
    ，此項變動影響行為人之刑罰法律效果，係屬新修正刑法第
    二條第一項之「法律變更」，自應依新修正刑法第二條第一
    項但書之規定為新舊法比較。本案被告不論依照修正前刑法
    第四十七條或修正後刑法第四十七條第一項規定，均成立累
    犯，應逕適用被告行為時之修正前刑法第四十七條累犯之規
    定。
  (三)刑法第五十一條第五款已修正數罪併罰定其應執行者：「宣
    告多數有期徒刑者，於各刑中之最長期以上，各刑合併之刑
    期以下，定其刑期。但不得逾三十年」，與舊法規定之數罪
    併罰定其應執行者：「宣告多數有期徒刑者，於各刑中之最
    長期以上，各刑合併之刑期以下，定其刑期。但不得逾二十
    年」之規定相較，自以舊法規定之定應執行刑之上限為二十
    年對行為人較為有利，此為影響行為人刑罰之法律效果。是
    被告行為後法律已有所變更，經比較新舊刑法第五十一條第
    五款之規定，應依刑法第二條第一項前段之規定，適用最有
    利於被告之修正前行為時法，而定其應執行之刑。
四、核被告所為係犯毒品危害防制條例第十條第一項之施用第一
    級毒品罪、同條例第十條第二項之施用第二級毒品罪。被告
    因施用而持有海洛因、甲基安非他命，乃其施用第一級、第
    二級毒品之當然手段，不另論罪。被告先後多次施用海洛因
    、甲基安非他命犯行，均時間緊接，各罪犯罪構成要件相同
    ，應係分別基於概括犯意為之，均為連續犯，各應論以一罪
    。所犯前開二罪，犯意各別，犯罪構成要件復異，應分論併
    罰。復查，被告前因肅清煙毒條例案件，經法院判處有期徒
    刑四年一月確定，於八十八年十一月九日假釋出監，嗣於九
    十年三月三日假釋期滿未經撤銷以已執行論，有上開前案紀
    錄表在卷可佐，其受有期徒刑執行完畢後五年內再犯本件有
    期徒刑以上之數罪，為累犯，應依修正前刑法第四十七條第
    一項規定，加重其刑。
五、原審就被告論罪科刑固非無見，惟按連續數行為而犯同一之
    罪名，部分之數行為，發生在新法施行前者，新法施行後，
    該部分適用最有利於行為人之法律，若其中部分之一行為或
    數行為，發生在新法施行後者，該部分不能論以連續犯（最
    高法院九十五年第八次刑事庭會議決議意旨參照）。學理上
    「包括一罪」概念中之「集合犯」之態樣，依一般社會通念
    ，特定犯罪行為具有反覆實施之特性，立法者於制定刑罰法
    律之初，亦已認知該種行為類型之反覆性，而有意藉由法條
    中客觀構成要件之行為要素，涵括上開具有反覆實施特性之
    數個犯罪行為，仍僅接受一次刑法之評價為已足；然施用毒
    品犯罪，或為零星偶一之施用，或長期不間斷的反覆施用，
    均有其可能性，是自難認立法者於制定刑罰法律之初，已認
    知施用毒品行為必屬具反覆性之犯罪，且有意藉由法條中客
    觀構成要件之行為要素，涵括上開具有反覆實施特性之數個
    犯罪行為。況實務上最高法院歷來僅將專以觸犯該等法條之
    罪，為其日常生活之職業者之常業犯，認為其性質上屬多數
    行為之集合犯，在法律上將之擬制為一罪（即學理上稱之實
    質上一罪）（最高法院九十二年台上字五一一五號判決、九
    十二年台上字第四九五九號判決、九十三年台上字第三六○
    九號判決、九十四年台上字第四五六七號判決），而本次刑
    法修正既依據「刑罰公平原則」之考量，刪除有關連續犯之
    規定，並將含有連續犯性質之常業犯一併全數刪除（參見刑
    法修正草案總說明），則再以集合犯之概念評價多數施用毒
    品之行為，即有不當，因此，多次施用毒品犯罪之行為，當
    無論以「集合犯」之餘地，此時則應回歸一般刑法上行為單
    、複數之認定，而予論罪科刑，較稱妥適。原判決就下列檢
    察官移送併辦部分，以具有集合犯之實質上一罪關係而併予
    審理，自有不當；檢察官上訴，就被告持有之第二級毒品大
    麻部分，指摘原判決未依法沒收銷燬，亦屬有據，被告上訴
    ，認原審量刑過重雖無可取，惟原判決既有上開可議之處即
    屬無可維持，應予撤銷改判。爰審酌被告前有搶奪、煙毒、
    妨害風化、偽造文書、誣告等多項犯罪紀錄，有卷附前案紀
    錄表可參，素行不佳，其施用毒品之行為，除戕害自身健康
    外，併對社會秩序產生不良影響等一切情狀，分別量處如主
    文所示之刑，並依修正前刑法第五十一條第五款定其應執行
    之刑。扣案海洛因十四包（合計淨重四點一六公克）、甲基
    安非他命一包（含袋重○點二公克）、大麻一包（淨重○．
    二七公克）、摻有大麻之香煙三支（含香煙合計二．○三公
    克）分別屬本案查獲之第一級、第二級毒品，不問屬於犯人
    與否，均應依毒品危害防制條例第十八條第一項前段規定，
    沒收銷燬之；另扣案毒品海洛因之空包裝依上開鑑定結果總
    重為四．○八公克，然依法務部調查局九十三年三月十九日
    調科壹字第九三○○一一三○六○號函所示，包裝袋內仍有
    微量海洛因無法分離，仍依上開規定沒收銷燬之。又扣案電
    子磅秤一台、吸管十支、橡皮管一支，係被告所有供本案施
    用海洛因所用之物，另扣案吸食器一組，係被告所有供本案
    施用甲基安非他命所用之物，業據其供明在卷，均依刑法第
    三十八條第一項第二款規定諭知沒收。
六、台灣台中地方法院檢察署檢察官九十五年度毒偵字第三三八
    六、三八三六號移送併辦意旨略以：被告另於本案判決前之
    九十五年七月十九日十二時三十分至同年月二十日十二時止
    及九十五年七月二十一日至同年八月十日十二時許，在其上
    開住處，分別施用毒品海洛因及安非他命；因認被告此部分
    涉犯毒品危害防制條例第十條第一、二項之罪嫌云云，並以
    被告上述施用毒品行為具有反覆為之之性質，在法律上應評
    價為「集合犯」，屬實質上一罪，為起訴效力所及等語。惟
    以集合犯之概念評價多數施用毒品行為之見解，為本院所不
    採，已見前述，是檢察官認此部分與本案有集合犯之實質上
    一罪關係而聲請併辦，即難准許，應檢還檢察官依法處理。
七、據上論斷，應依刑事訴訟法第三百六十九條第一項前段、第
    三百六十四條、第二百九十九條第一項前段，毒品危害防制
    條例第十條第一項、第二項、第十八條第一項前段，刑法第
    十一條前段、第二條第一項、（修正前）第五十六條、（修
    正前）第四十七條、（修正前）第五十一條第五款、三十八
    條第一項第二款，判決如主文。
本案經檢察官乙○○到庭執行職務。
中    華    民    國    95    年    11    月    22    日
              刑事第四庭  審判長法  官  洪  耀  宗
                                法  官  江  德  千
                                法  官  劉  登  俊
上列正本證明與原本無異。
除施用第二級毒品不得上訴外，其餘得上訴。
如不服本判決應於收受送達後十日內向本院提出上訴書狀，其未
敘述上訴之理由者並得於提起上訴後十日內向本院補提理由書（
均須按他造當事人之人數附繕本）。
                                書記官  粘  銘  環
中    華    民    國    95    年    11    月    23    日
                                                      Ｒ


司法院資訊處製作；財團法人民間司法改革基金會備份。
